【裁判字號】    89,訴,1556
【裁判日期】    891122
【裁判案由】    返還不當得利
【裁判全文】
臺灣臺南地方法院民事判決  八十九年度訴字第一五五六號
    原      告  祭祀公業沈武德侯
    法定代理人  甲○○
    被      告  乙○○
    訴訟代理人  丙○○
右當事人間請求返還不當得利事件，本院判決如左：
    主    文
原告之訴及假執行之聲請均駁回。
訴訟費用由原告負擔。
    事    實
甲、原告方面：
一、聲明：求為判決
（一）被告應給付原告新台幣壹佰玖拾捌萬陸仟柒佰陸拾伍元。
（二）訴訟費用由被告負擔。
（三）原告願提供擔保請准予假執行。
二、陳述：
（一）緣坐落台南縣新營市○○段二一三號、建地、面積一四一九平方公尺係原告所
      有，此有土地登記謄本一件可證，被告自民國（下同）六十四年間起無權占用
      並居住原告所有上開土地及該其地上原告所有如后所示地籍圖紅色虛線所示房
      屋及土地將近二十五年，此有證人沈朝蠻，沈招謙，沈金得，沈盟卿，沈振南
      ，沈慶福等可傳證。
（二）被告無權占用原告所有之如后所示地籍圖紅色虛線所示之面積有七八．八一平
      方公尺（以實測為準），系爭被告無權占用之房地於八十九年七月申報地價每
      平方公尺為新台幣（下同）二一，００八元，以土地法第一百一十條規定法定
      地租為地價之百分之八，以此計算系爭房地之總價值為壹仟陸佰伍拾伍萬陸仟
      肆佰零伍元，而以百分之六計算每年之租金為壹拾萬貳仟肆佰伍拾壹元。而
      不當得利原告之請求權之有效時效為十五年，以十五年計算被告所獲得之不當
      得利之利益，而原告所受之損害為壹佰玖拾捌萬陸仟柒佰陸拾伍元，應由被告
      負賠償之責任。
（三）被告以無法律上之原因而獲得相當於租金之不當得利之利益，原告依最高法院
      六十一年台上字第一六九五號判例，得向被告請求返還其所獲得相當於租金之
      不當得利之利益。
（四）對於被告抗辯其曾向案外人沈水雲繳租金部分，原告加以否認，因案外人沈水
      雲並非原告之管理人，被告所持有之沈水雲之收據並非沈水雲之親筆跡，收據
      上之印章亦非案外人沈水雲所有，被告應依民事訴訟法第二百七十七條規定負
      舉證責任。
（五）案外人沈水雲之父沈雖於五十三年間死亡前曾擔任原告之管理人，但原告管
      理人之產生必經派下員全體選舉而產生，並非因管理人之死亡而由其直系血親
      卑親屬所得繼承，且被告所抗辯曾付給案外人沈水雲租金乙節與祭祀公業土地
      清理要點第十四條規定必須經派下全體同意規定不符，何況被告與原告之間並
      無任何不動產租賃契約，因此被告所主張之持有案外人沈水雲收據部分與本案
      完全無關。
（六）原告前任管理人沈義雄於八十九年九月二十八日  鈞院勘驗現場時曾到場結證
      ，稱被告與原告之間並無租賃關係，且從未繳租金，且其自民國ｘ年起任管
      理人三屆，每屆四年共十二年，之前被告就居住系爭房地可見被告權占用系爭
      土地甚明。
三、證據：提出土地登記簿謄本乙份、地籍圖謄本乙份、台南縣政府函影本乙件等為
    憑，並請求傳訊證人沈朝蠻、沈昭謙、沈金得、沈盟卿、沈振南、沈慶福等人及
    履勘現場。
乙、被告方面：
一、聲明：求為判決如主文第一項所示。
二、陳述：
（一）七十年新營市發生大水災，當時水災淹沒古厝，古厝破漏不堪，痂上爛泥無人
      清理，於七十一年初春當時管理人沈水雲知悉乙○○是名木匠，能修老宅故請
      乙○○修整古厝，並清除水災後的污泥，當時沒有給付工資，只說從房租裡扣
      。
（二）七十四年元月管理人沈水雲拿租賃收据清單給每位承租戶（當時古厝土地有六
      位承租戶），並請乙○○幫他整修古厝，還說這百年老宅，如果沒有一位木匠
      師父整修的話，恐將會倒塌，若倒塌他將對不起後代子孫，而他那裡也沒有什
      麼經費，能否就以租金抵銷，也就是說不用再付房租了，只幫忙整理房屋就可
      以了。而當時每月租金只有新台幣一百元，一位師父一日所得至少二、三百元
      ，基於寄人籬下，也只能答應幫忙。
（三）因整修古厝費用龐大，加上這段期間管理人沈水雲先生已老邁鮮少到此，再則
      沈氏子孫亦都沒有人來燒香拜祖，一切香火費用都由乙○○一人支出。七十五
      年底被告乙○○經神明指示，找出沈義雄等多人之沈氏後代子孫來管理沈氏宗
      祠，並於七十八年間由沈氏宗祠委員，沈澄淵接回香火進行祭祖儀式。
（四）沈水雲確實有當時管理人之實，可在沈氏第三屈第二次派下員名冊中找到他的
      資料。他排於十四戶也就是宗祠內前額戶頭地位頗高，手冊亦記載他卒於八十
      七年，享年八十五歲，為何甲○○辯稱不知情。
（五）倘若無此特殊淵源為何一連三任管理人沈義雄在就任十二年間未向被告追討租
      金（管理人沈義雄就任期間古厝木匠工作多少也由乙○○幫忙承擔）在此期間
      另五位承租戶逐一被告上法院，為何使用前廳當的被告乙○○從沒被追討過？
      繼任管理人甲○○只仗法律常識過人，就一狀告到法院來，真不知情與理何在
      ，現今情與理亦只能法中求！
（六）乙○○所持有租賃收据清單，是同一時間係由沈水雲先生親自分交給各承租戶
      ，在此呈上另一承租戶李萬居先生所持之租賃收据清單乙紙做為佐證。
三、證據：提出派下員手冊乙冊、租賃收據清單二紙等為憑，並請求訊問證人李萬居
    、江維新、黃員義。
丙、本院依聲請履勘現場，並委由地政測量人員將原告主張被告占用之建物暨其面積
    繪製測量圖。
    理    由
一、本件原告起訴主張：坐落台南縣新營市○○段二一三號、建地、面積一四一九平
    方公尺係原告所有，如附圖所示虛線部分Ａ、Ｂ共計七十九點七七平方公尺建物
    及坐落土地範圍，現為被告占有使用中之事實，業據原告提出土地登記簿謄本、
    地籍圖謄本各乙份，且為被告所不爭執，並經本院履勘測量屬實，此部分之事實
    堪予認定。原告主張被告自六十四年間起即無權占有系爭房地，並依八十九年七
    月申報之地價為每平方公尺二萬一千零八元，以土地法規定法定地租為地價之百
    分之八，以此計算系爭房地之總價值為一千六百五十五萬六千四百零五元，每年
    租金百分之八為十三萬二千四百五十一元，本於無權占有之不當得利法律關係，
    請求被告給付被告占有十五年中，相當於租金之不當得利為一百九十八萬六千七
    百六十五元等語。被告則以：被告占用系爭房地，係向原告前管理人沈水雲所承
    租，並非無權占有，被告均有給付租金予沈水雲，其後以被告修繕及管理為代價
    ，用以支付租金等語為辯。是本件首應究明者，應為被告對系爭房地是否有租賃
    關係存在。
二、查系爭房地為原告所有，此有土地登記簿謄本為證，依土地登記簿謄本之記載，
    其管理人原為沈德修、沈提元、沈等三人，惟該三人中，最後死亡者為沈，
    其於五十三年三月二十六日死亡，此有沈之戶籍謄本為憑，原告至七十七年六
    月六日始變更管理人為沈義雄，是原告在沈於五十三年三月二十六日死亡，迄
    七十七年六月六日為管理人變更登記時止，計二十五年期間內並無管理人存在，
    此經原告前管理人沈義雄供明在卷，且為兩造所不爭執。而原告在該期間之事務
    ，如果祭祀公業要繳費用，都是由沈水雲籌費用，現今之派下員並無人繳交費用
    等情，亦經沈義雄供明在卷。查沈水雲係前管理人沈之子，且為派下員大會成
    立時會員之一，已於八十七年六月十八日死亡，此有沈水雲之戶籍謄本及原告第
    三屆第三次派下員大會資料手冊為憑，茲原告在前管理人於五十三年間死亡以迄
    七十七年成立派下員大會期間，並無管理人之存在，沈水雲既係前管理人之一沈
    之子，且有籌措費用之事實，可認沈水雲係原告該段無管理人之期間，實際上
    負責管理祭祀公業之人，原告雖以案外人沈水雲並非原告之管理人云云，然並未
    能舉出該五十三年以迄七十七年間之管理人姓名及其依據，尚不足採。
三、被告主張其占用系爭房地係向沈水雲承租等情，業據其提出沈水雲於七十四年一
    月二十出具之記帳通知書為憑，並提出沈水雲出具予另承租人李萬居之記帳通知
    書為佐，依兩張記帳通知書之內容，堪認被告對其主張已盡其應負之舉證責任。
    原告雖否認該記帳通知書係沈水雲之親筆跡，收據上之印章亦非案外人沈水雲所
    有，而認被告應依民事訴訟法第二百七十七條規定負舉證責任云云。惟沈水雲原
    係原告派下員，原告苟否認所有以沈水雲之名所出具之記帳通知書非沈水雲之筆
    跡，依舉證責任之分配，原告對此有利於己之事實，自應提出沈水雲之筆跡以供
    核對，惟原告並無從提出沈水雲之筆跡以供核對，則原告抗辯該記帳通知書非沈
    水雲之筆跡云云，核屬無憑；再者，沈水雲原屬原告之派下員，至八十七年六月
    十八日始死亡，而原告主張被告係自六十四年間起即占用系爭房地，苟原告主張
    被告為無權占有，可於七十七年重新組成派下員大會，選任新管理人時即對被告
    主張之，而當時沈水雲尚生存，自可比對被告所提之記帳通知書之真偽，乃原告
    遲至沈水雲死亡後，始對被告主張無權占有，並未能提供沈水雲之真正筆跡以供
    核對，此不利益之結果自應歸由遲延主張權利之原告負擔。茲原告即不能證明系
    爭記帳通知書非沈水雲之筆跡，則被告主張其占用系爭房地係向沈水雲所承租等
    情，自非不可採。
四、承前所述，被告占用系爭房地，既係向沈水雲承租，沈水雲雖非名義登記上之管
    理人，然原告在沈於五十三年死亡後，以迄七十七年新派下員大會成立時，均
    無登記之管理人存在，沈水雲以其為沈之子，且實際籌措費用繳納原告所有土
    地應繳之稅捐等情，堪認沈水雲係以原告祭祀公業之事實上管理人自居，當時並
    無任何派下員出面反對，則沈水雲將系爭房地出租於被告，其效力自應及於原告
    ，即兩造間就系爭房地有租賃關係存在，被告就系爭房地之使用並非無權占有，
    從而原告以被告為無權占有，依不當得利之法律關係請求被告支付相對於租金之
    不當得利，核無理由，應予駁回。至於被告是否有按期繳付租金，核屬另一法律
    關係，非本件所得審究，併予敘明。
五、因本案事證已臻明確，兩造其餘主張陳述及所提之證據，均毋庸再予審酌，附此
    敘明。
六、原告受敗訴判決，其假執行之聲請即失所依據，應併予駁回。
七、據上論結：本件原告之訴為無理由，並依民事訴訟法第七十八條，判決如主文。
中      華      民      國    八十九    年    十  一    月    二十二    日
                              臺灣臺南地方法院民事第二庭
~B法      官  王  國  忠
右為正本係照原本作成。
如對本判決上訴，須於判決送達後廿日內向本院提出上訴狀。
中      華      民      國    八十九    年    十  一    月    二十二    日
~B法院書記官  翁  心  欣


司法院資訊處製作；財團法人民間司法改革基金會備份。
